【裁判字號】    94,訴,3830
【裁判日期】    950913
【裁判案由】    商標異議
【裁判全文】
臺北高等行政法院判決
                                     94年度訴字第03830號
                              .
原      告  甲○○
訴訟代理人  丙○○
被      告  經濟部智慧財產局
代  表  人  蔡練生（局長）
訴訟代理人  丁○○
參  加  人  乙○○○○○○
上列當事人間因商標異議事件，原告不服經濟部中華民國94年09
月29日經訴字第09406136810 號訴願決定，提起行政訴訟，本院
判決如下：
    主  文
原告之訴駁回。
訴訟費用由原告負擔。
    事  實
一、事實概要：原告於民國（以下同）93年02月27日以「三寶庫
    銀道經證盟及圖」商標，指定使用於商標法施行細則第13條
    所定商品及服務分類表第16類之「香冥紙、...、銀紙」等
    商品，向被告申請註冊，經被告審查，核准列為註冊第0000
    000號商標。嗣參加人於93年11月19日以該註冊商標有違商
    標法第23條第1項第13款之規定，對之提起異議。案經被告
    審查，於94年05月06日以中台異字第931390號商標異議審定
    書為系爭商標之註冊應予撤銷之處分。原告不服，提起訴願
    ，經訴願決定駁回，原告猶不服，遂向本院提起行政訴訟。
    本院因認本件撤銷訴訟之結果，參加人之權利或法律上利益
    將受損害，乃依行政訴訟法第42條第1 項規定，依職權裁定
    命參加人獨立參加本件被告之訴訟。
二、兩造聲明：
  (一)原告聲明：
  1.原處分及訴願決定均撤銷。
  2.訴訟費用由被告負擔。
  (二)被告聲明：
  1.駁回原告之訴。
  2.訴訟費用由原告負擔。
三、兩造之主張：
甲、原告主張：
  (一)按「商標相同或近似於他人同一或類似商品或服務之註冊商
    標或申請在先之商標，有致相關消費者混淆誤認之虞者，不
    得申請註冊，除二者之商標及指定使用之商品或服務均相同
    外，不在此限。」為商標法第23條第1 項第13款所規定，其
    適用應以兩造商標圖樣構成相同或近似，或兩造商標所指定
    之商品或服務為相同或類似，或相同或類似於申請在先之商
    標，進而有引起相關消費者混淆誤認之虞者，為前提要件。
  (二)系爭註冊第0000000號「三寶庫銀道經證盟及圖」商標與據
    爭註冊第925646「三寶證盟及圖」商標圖樣，在外觀構圖、
    觀念及讀音均為不同之設計:
  1.二商標圖樣在外觀構圖及觀念上之比較：
    (1)兩造商標雖同樣以一直立式中文字串，外加一類似印章圖
      樣之標誌搭配所設計而成為一整體式商標圖樣，但據爭商
      標之構圖意匠，給人之印象僅為一中文字串為主要部分，
      再加上一識別性較弱之篆書所刻印章圖樣，所以整體給予
      消費者之外觀觀念印象上僅為一中文字串而已；反觀系爭
      商標之構圖意匠，其所給予人雖有可能產生一中文字串外
      加一類似印章圖樣之觀感，但由於該類似印章圖樣之圖形
      部分，係以清楚可辨並容易唱呼之中文字串「道經證盟」
      ，故整體商標圖樣之構圖設計，很容易會傳達出使消費者
      感受到系爭商標係為兩個部分所組合設計而成。
    (2)據爭商標在整體外觀圖樣之設計意匠上所呈現之觀感，係
      為僅一個部分所構成之商標圖樣，而系爭商標同樣在整體
      外觀圖樣之設計意匠上所呈現之觀感，則為由二個部分所
      構成之商標圖樣，二者在外觀設計意匠上乃至於直接因此
      所給予消費者之整體寓目印象係為不同之外觀設計觀念。
  2.二者商標圖樣在外觀構圖上所生讀音之比較：
    (1)兩造商標雖同樣以一直立式中文字串，外加一類似印章圖
      樣之標誌搭配所設計而成為一整體式商標圖樣，但就一般
      具有普通知識經驗之消費者於購買時所施以之普通注意來
      觀看二商標之構圖意匠，應可清楚明白看出，由於據爭商
      標所呈現之印章圖樣設計，係為一篆書所刻印之字形樣態
      ，故一般僅具有普通知識經驗之消費者於購買時所施以普
      通所用之注意，其根本對以篆書所刻印章圖樣不會產生注
      意力，進而當作識別之依據，故該以篆書所刻印章圖樣係
      屬創意性不高之商標部分，自然不會引起消費者之注意，
      所以當消費者於購買標示有據爭商標之商品時，僅會注意
      、識別和唱呼該讀音名為「三寶證盟」之品牌字樣而已。
    (2)反之，由於系爭商標所呈現之整體商標圖樣係由一中文字
      串「三寶庫銀」和一清楚可辨之「道經證盟」四方形圖樣
      相互組合而成一整體性商標，且該類似印章圖樣之部分，
      其圖框內置放有一使消費者容易識別、唱呼之中文字串「
      道經證盟」字樣，所以當消費者於購買標示有系爭商標之
      商品時其不僅會注意和識別「三寶庫銀」字串外，還會對
      清楚可辨之「道經證盟」四方形圖樣加以識別，故消費者
      於購買時，所注意、識別和唱呼讀音名為「三寶庫銀‧道
      經證盟」之品牌字樣而已。二者之讀音部分不同，完全顯
      而易見。
  (三)商標近似之審查應以整體觀察為依歸，訴願決定以分割、掐
    頭去尾的審查方式，與法有違:
  1.按「商標近似之意義係指二商標予人之『整體印象』有其相
    近之處...。」「判斷商標近似，應以商標圖樣整體為觀察
    。此乃係由於商標呈現在商品/服務之消費者眼前的是整體
    圖樣，而非割裂為各部分分別呈現。...是以，判斷商標近
    似應，仍以整體觀察為依歸。」「商標給予商品/服務之消
    費者的印象，可以就商標整體的外觀、觀念或讀音等來觀察
    ，因此判斷商標近似，亦得就此三者來觀察是否已達到可能
    混淆的近似程度。特別要再強調，外觀、觀念或讀音其中之
    一的相似，雖可能導致商標整體印象的近似，但卻非絕對必
    然，...是以，二商標外觀、觀念或讀音其中之一的近似，
    並非即可推論商標之整體印象即當然近似，仍應以其是否達
    到可能引起商品/服務之消費者者混淆誤認的程度為判斷近
    似之依歸。」分別為被告「混淆誤認之虞」審查基準第5.2.
    1、5.2.3、5.2.5所揭示。又商標之取名設計，其原意為何
    應以尊重原始之商標設計人所述為依歸，且於主張有利於已
    之論述時，應負舉證之責。
  2.訴願決定引用參加人於異議理由書中之論述，將系爭商標整
    體圖樣中之「庫銀」與「道經」以自行解釋的方式說明「庫
    銀」又名「庫錢」，係道教喪禮習俗中，往生者之後代子孫
    常用於祭祀祖先所焚燒之冥紙，而「道經」為道教的經典之
    意；進而說明該「庫銀」和「道經」為創意性不高之部分，
    故系爭商標圖樣惹人注意者仍在於其起首之「三寶」和「證
    盟」，進而指摘於異時異地隔離觀察系爭商標圖樣上明顯之
    主要部分「三寶」和「證盟」，與據爭商標在外觀及觀念上
    屬構成近似之商標。
  3.系爭商標係為一整體設計，訴願決定以分割、掐頭去尾的審
    查方式，與法有違:
    (1)「庫銀」之用語名稱乃係原告自行創設，應具創意性:
      系爭商標整體圖樣有關「庫銀」字串部分，其並非又名
        「庫錢」，更非為一祭祀時香冥紙之通稱或常用字，此
        有全省連鎖之業界所出版之農民曆以及非業界所出之88
        年農民曆之有關冥紙內容記載可證，故「庫錢」為一香
        冥紙之專用名詞，並沒有任何其他之替代用語，該「庫
        銀」之用語名稱乃係原告自行創設之，何以創意性不高
        呢?
      此一「庫銀」用語之創設，就如同被告曾核准註冊第16
        5129號「冰館」，此一名稱之核准實因一般消費者對於
        賣冰的店家，不是統稱為「冰店」或者是「冰果室」、
        「冰果店」，根本沒有「冰館」一詞之出現；同理，香
        冥紙名稱中從來沒有任何之別稱為「庫銀」，且「庫銀
        」也非「庫錢」之替代用語別稱，故「庫銀」應具識別
        性及創意性；訴願決定稱「庫銀」又名「庫錢」，其僅
        為空言指摘，並沒有任何之實質性資料可供原告參酌，
        其關於此一部分之指摘實不具證據力。
    (2)系爭商標整體圖樣中，有關「道經」字串部分之解釋，應
      和「三寶庫銀」之部分相互有所關聯，因原告當初取名「
      道經」之意係指「經由道教」之意，非如訴願決定所述為
      「道教經典」之意，關於此一部分說明，理應尊重商標原
      設計人之所述為依歸。今訴願決定不附任何佐證證據資料
      ，強言指摘「道經」即為「道教經典」之意，實有違證據
      法則之規定。
    (3)系爭商標係為一整體設計，訴願決定以分割、掐頭去尾的
      審查方式，與法有違:
      系爭商標係為一整體設計，其解釋也應前後對照解釋之
        ，如「證盟」之意，原告於設計之初之意為「證（即證
        明），盟（即結合或連合之意）」，所以系爭商標整體
        設計之意為「三寶庫銀之名稱，係經由道教之三位天尊
        （即通稱為三寶）一同連合為之證明可用之名之意」。
      今系爭商標係為一整體性商標設計，其並沒有所謂明顯
        之主要部分之區分，訴願決定於無檢附任何證據，不尊
        重商標原始設計人之說明，就主觀地認定「庫銀」及「
        道經」為創意性不高，實令人不服；且將系爭商標之中
        間部分去除僅看頭、尾部分，指稱兩造商標給予消費者
        之觀感同樣為「三寶」及「證盟」，而認二者構成近似
        ，訴願決定此一審查方式，有違前揭審查基準第5.2.1
        及5.2.3之規定，實與法不合。
  (四)據爭商標之「三寶」字串為一弱勢商標，非為創意性高及具
    較高識別性之文字:
  1.按「...原則上創意性的商標識別性最強，而以習見事物為
    內容的任意性商標及以商品/服務相關暗示說明為內容的暗
    示性商標，其識別性即較弱。聯合式或組合性商標之一部分
    ，在類似商品/服務中已為多數不同人使用為商標之一部分
    而註冊在案者，得認為該部分為弱勢部分。」為前揭審查基
    準第5.1點所揭示。
  2.訴願決定稱據爭商標之「三寶」字串具有可惹人注意較高之
    程度之意，亦即為一具有創意性、注意力均較高之字串，原
    告實難認同，因「三寶」二字，僅為係指道教之創始者，即
    為「無量玉清聖境大羅元始天尊」為「道寶尊」、「無量上
    清真境大聖靈寶天尊」為「經寶尊」、「無量太清仙境大聖
    道德天尊」為「師寶尊」；換言之，所謂三寶乃「道、經、
    師」也，亦即所謂「三寶」乃指前述道教開教等三位天尊。
    且以「三寶」為字首請在香冥紙產品上之字例所在多有，如
    註冊第948342號「三寶封道經師」、註冊第898969號「三寶
    通令」、註冊第0000000號「三寶銀行」以及註冊第0000000
    號「三寶銀幣」等。
  3.由前揭審查基準5.1「商標識別性之強弱」可知，有眾多以
    「三寶」為起首字串，為聯合式或組合性商標之一部分，已
    為多數不同人使用為商標之一部分而核准註冊在案者，故可
    認該「三寶」部分為弱勢部分，亦即為一創意性不高之字串
    ，且會引起消費者注意之程度亦不高。據此可證，兩造商標
    其起首之「三寶」根本不會惹人注意，亦非為商標圖樣上明
    顯之主要部分。
  (五)綜上所陳，兩造商標非為近似商標，懇請  鈞院鑒核，惠賜
    判決如訴之聲明，以維權益，俾符法制。
乙、被告主張：
  (一)按「商標之註冊違反第23條第1項或第59條第4項規定之情形
    者，任何人得自商標註冊公告之日起3個月內，向商標專責
    機關提出異議。前項異議，得就註冊商標指定使用之部分商
    品或服務為之。」為商標法第40條第1、2項之規定。
  (二)按商標「相同或近似於他人同一或類似商品或服務之註冊商
    標或申請在先之商標，有致相關消費者混淆誤認之虞者」，
    不得註冊，為商標法第23條第1項第13款本文之規定。所謂
    有致消費者混淆誤認之虞，係指商標給予消費者的印象，可
    能致使消費者混淆而誤認商品\服務之來源，包括誤認來自
    不同來源的商品\服務以為來自同一來源，或者誤認二商標
    之使用人間存在關係企業、授權關係、加盟關係或其他類似
    關係。而判斷是否有混淆誤認之虞，被告公告之「混淆誤認
    之虞」審查基準，列有各項相關參考因素。其中商標近似及
    商品類似二項要素，依前揭法條規定為必須具備之要件。其
    他參酌要素則視個案中是否存在而為斟酌。
  (三)查系爭「三寶庫銀道經證盟及圖」商標，與參加人據以異議
    之「三寶證盟及圖」商標相較，二者外觀之構圖意匠皆由直
    立之中文搭配印章之蓋印所組成，且在最引人注意之起首部
    分均由「三寶」所構成，以具有普通知識經驗之消費者，於
    購買時施以普通之注意，整體觀之，可能會有所混淆而誤認
    二商品/服務來自同一來源或雖不相同但有關聯之來源，應
    屬構成近似之商標；又二者均指定使用於「念珠、十字架、
    香冥紙」等同一或類似之商品，是以本案綜合斟酌兩造商標
    高度近似之程度及指定商品間高度類似之程度等因素加以判
    斷，相關消費者極有可能誤認二商標之商品為同一來源之系
    列商品，或者誤認二商標之使用人間存在關係企業、授權關
    係、加盟關係或其他類似關係，而產生混淆誤認情事，應有
    前揭商標法第23條第1項第13款規定之適用。
  (四)原告另主張以「三寶」為開頭或商標圖樣包含「三寶」之併
    存前案，所在多有，如註冊第898969號「三寶通令」、註冊
    第0000000號「財神三寶神印」、註冊第0000000號「三寶銀
    行」、註冊第0000000號「三寶銀幣」等商標，故「三寶」
    並非一具有獨創性、特殊性之文字串，惟查原告所舉之其他
    併存註冊案例之商標圖樣與本案不同，基於商標個案審查之
    原則，自難比附援引執為論據，併予敘明。
  (五)綜上論述，被告原處分洵無違誤，敬請駁回原告之訴。
丙、參加人未於言詞辯論期日到場，亦未提出任何書狀為陳述。
    理  由
一、按商標「相同或近似於他人同一或類似商品或服務之註冊商
    標或申請在先之商標，有致相關消費者混淆誤認之虞者」，
    不得註冊，為商標法第23條第1項第13款本文所規定。所謂
    「有致相關消費者混淆誤認之虞」者，係指兩商標因相同或
    構成近似，致使相關消費者誤認為同一商標，或雖不致誤認
    二商標為同一商標，但極有可能誤認二商標之商品/服務為
    同一來源之系列商品/服務，或誤認二商標之使用人間存在
    關係企業、授權關係、加盟關係或其他類似關係而言。而判
    斷有無混淆誤認之虞，則應參酌商標識別性之強弱、商標之
    近似及商品/服務類似等相關因素之強弱程度、相互影響關
    係及各因素等綜合認定是否已達有致相關消費者產生混淆誤
    認之虞。
二、本件係原告於93年02月27日以「三寶庫銀道經證盟及圖」商
    標，指定使用於商標法施行細則第13條所定商品及服務分類
    表第16類之「香冥紙、... 、銀紙」等商品，向被告申請註
    冊，經被告審查，核准列為註冊第0000 000號商標。嗣參加
    人於93年11月19日以該註冊商標有違商標法第23條第1 項第
    13款之規定，對之提起異議。案經被告審定以系爭商標之註
    冊應予撤銷之處分。原告則不服，為如事實欄所載之主張。
    是本件應審究者厥為系爭商標有無違反商標法第23條第1 項
    第13款之規定。
三、本院判斷如下：
  (一)按商標近似係指二商標予人之整體印象有其相近之處，若其
    標示在相同或類似的商品╱服務上時，以具有普通知識經驗
    之消費者，於購買時施以普通之注意，可能會有所混淆而誤
    認二商品╱服務來自同一來源或誤認不同來源之間有所關聯
    （審查基準5.2.1 參照）。另按判斷商標近，應以商標圖樣
    整體為觀察；此乃係由商標呈現在商品之消費者眼前的是整
    體圖樣，而非割裂為各部分分別呈現。
  (二)查系爭「三寶庫銀道經證盟及圖」商標圖樣，係由直書中文
    「三寶庫銀」，結合其下方處置一個刻有直書且並列之中文
    「證盟」及「道經」四方形印章所組成；而據以異議之「三
    寶證盟及圖」商標圖樣，則由直書中文「三寶證盟」，及於
    該「證盟」二字之間蓋一個刻有較不明顯文字之四方形印章
    所組成。二商標圖樣相較，雖前者圖樣尚有中文「庫銀」與
    「道經」，及後者圖樣上有一個較不明顯之四方形印章文字
    ，然前者圖樣上之「庫銀」又名「庫錢」，係道教喪禮習俗
    中，往生者之後代子孫常用於祭祀祖先所焚燒之冥紙；「道
    經」為道教的經典之意，審諸前揭「庫銀」及「道經」之創
    意性不高，相關消費者對該文字之注意力較低；惟二者外觀
    之構圖意匠皆由直立之中文搭配印章之蓋印所組成，且在最
    引人注意之起首部分均由「三寶」二字，及其下置四方形印
    章中之文字「證盟」；以具有普通知識經驗之消費者，於購
    買時施以普通之注意，可能會有所混淆而誤認二商品來自同
    一來源或雖不相同但有關聯之來源，應屬構成近似之商標。
    原告主張二者非近似云云，並非可採。
  (三)再按商品類似係指二個不同的商品，在功能、材料、產製者
    或其他因素上具有共同或關聯之處，如果標上相同或近似的
    商標，依一般社會通念及市場交易情形，易使商品消費者誤
    認其為來自相同或雖不相同但有關聯之來源，則此二個商品
    間即存在類似的關係（審查基準5.3.1 參照）。經查，本件
    系爭商標指定使用於「香冥紙、祭祀用紙製假禮品、祭祀用
    紙元寶、念珠、十字架、金紙、銀紙」等商品，與據以異議
    商標指定使用於「念珠、十字架、香冥紙、祭祀用紙製假禮
    品」等商品相較，二者皆為祭祀祖先或參拜神明時使用之物
    品，均指定使用於商標法施行細則第13條所定商品及服務分
    類表第16類，商品本身之性質及功能、用途相同或相近，且
    通常來自相同之產製主體，銷售予同一消費族群，二者所指
    定使用之商品顯然均屬祭祀類用品，其用途、功能、產製者
    、行銷管道、及銷售場所大致上屬共同或具有密切之關聯性
    ，應屬類似商品。
  (四)綜上說明，揆諸兩造商標高度近似之程度及指定商品間高度
    類似之程度等因素加以判斷，相關消費者極有可能誤認二商
    標之商品為同一來源之系列商品，或者誤認二商標之使用人
    間存在關係企業、授權關係、加盟關係或其他類似關係，而
    產生混淆誤認情事，自應有上開商標法第23條第1 項第13款
    規定之適用。
四、至原告舉註冊第948342號「三寶封道經師」、註冊第898969
    號「三寶通令」、註冊第0000000 號「三寶銀行」以及註冊
    第0000000 號「三寶銀幣」等商標，主張「三寶」並非一具
    有獨創性、特殊性之文字串乙節；惟查上開商標圖樣與本件
    商標並不相同，案情有別，且屬另案妥適與否問題，尚不得
    比附援引，執為本件商標亦應准予註冊之論據。併予指明。
五、綜上所述，原處分依法並無不合，訴願決定予以維持，亦無
    違誤。原告訴請撤銷原處分及訴願決定，為無理由，應予駁
    回。
據上論結，本件原告之訴為無理由，爰依行政訴訟法第98條第3
項前段，判決如主文。
中    華    民    國    95    年    9     月    13    日
                     第七庭審判長法  官  黃  本  仁
                                 法  官  李  玉  卿
                                 法  官  黃  秋  鴻
上為正本係照原本作成。
如不服本判決，應於送達後20日內，向本院提出上訴狀並表明上
訴理由，如於本判決宣示後送達前提起上訴者，應於判決送達後
20日內補提上訴理由書（須按他造人數附繕本）。
中    華    民    國    95    年    9     月    13    日
                                 書記官  蘇  婉  婷


司法院資訊處製作；財團法人民間司法改革基金會備份。
